【裁判字號】    96,非抗,5
【裁判日期】    950309
【裁判案由】    聲明繼承
【裁判全文】
臺灣高等法院民事裁定                   96年度非抗字第5號
再抗告人    行政院國軍退除役官兵輔導
            委員會台北市榮民服務處
法定代理人  乙○○
上列再抗告人與相對人甲○○間聲明繼承事件，對於中華民國95
年7 月31日臺灣臺北地方法院94年度家抗字第26號裁定，提起再
抗告，本院裁定如下：
    主  文
再抗告駁回。
再抗告費用由再抗告人負擔。
    理  由
一、按對於抗告法院之裁定，以其適用法規顯有錯誤為理由，且
    所涉及之法律見解具有原則上之重要性，並經原法院之許可
    者，依非訟事件法第45條第3項、第4項規定，固得再為抗告
    。惟原法院認再抗告應行許可，並添具意見書，逕將訴訟卷
    宗送交再抗告法院，再抗告法院審查原法院所添具意見書，
    認再抗告不應准許，並不受該意見書所載許可再抗告理由之
    拘束，而得逕以裁定駁回之。又所謂適用法規顯有錯誤，係
    指裁定所適用之法規顯然不合於法律規定，或與司法院現尚
    有效及大法官會議之解釋，或最高法院現尚有效之判例顯然
    違反者而言；而所謂有原則上之重要性，係指訴訟事件所涉
    及之法律見解意義重大，而有闡釋之必要而言。
二、本件相對人於原法院聲請意旨略以：相對人甲○○為被繼承
    人汪濤在大陸之兄汪富昌之子，汪濤於民國（下同）91年7
    月15日死亡，依據民法第1138條之規定對汪濤之遺產有繼承
    權，爰依據臺灣地區與大陸地區人民關係條例（下稱兩岸人
    民關係條例）第66條之規定，聲明表示願意繼承被繼承人汪
    濤之遺產等語。原法院認甲○○之父汪富昌於92年3 月2 日
    死亡前，並未向被繼承人汪濤住所地之法院為繼承之表示，
    甲○○主張其為被繼承人汪濤大陸之兄汪富昌之子，縱然屬
    實，亦非民法第1138條所定各款之法定繼承人，依法無繼承
    權，乃裁定駁回相對人之聲明（下稱原法院第一審裁定）。
    相對人不服提起抗告，主張汪濤於91年7 月15日死亡時，並
    無配偶及直系血親卑親屬，汪濤之父汪長顯、母王胡氏亦已
    死亡，汪富昌為汪濤之繼承人，惟未及聲明繼承，於92年3
    月2 日死亡，相對人為汪富昌之子，依民法再轉繼承之法理
    ，得繼承被繼承人汪濤之遺產等語。原法院認被繼承人汪濤
    死亡後，汪富昌如欲繼承汪濤之遺產，應依兩岸人民關係條
    例第66條第1 項之規定，於94年7 月15日前向原法院為繼承
    之表示，汪富昌未為繼承之表示，而於92年3 月2 日死亡，
    其聲明繼承之權利，並非專屬於汪富昌本身，自得由相對人
    繼承，爰廢棄原法院第一審裁定，准許相對人為繼承之表示
    （下稱原法院第二審裁定）。
三、再抗告意旨略以：繼承人固自繼承開始時，承受被繼承人財
    產上之一切權利、義務。惟專屬於被繼承人本身之權利、義
    務則不在此限，民法第1148條但書定有明文。專屬於被繼承
    人之一身權利，則不得為繼承之標的，而民法第1148條之繼
    承權即專屬繼承人一身之權利，自非繼承之標的，不得由繼
    承人之繼承人繼承之。大陸地區人民繼承台灣地區人民之遺
    產，應於繼承開始起3 年內以書面向被繼承人住所地之法院
    為繼承之表示；逾期視為拋棄其繼承權，兩岸人民關係條例
    第66條第1 項定有明文。其為特別法之規定，自當優先於一
    般民法之適用，故大陸地區人民成為台灣地區人民之繼承人
    時，仍應依上開規定，於繼承開始起3 年內以書面向被繼承
    人住所地之法院為繼承之表示後，始得繼承台灣地區人民之
    遺產。而此種表示繼承主義與民法第1147規定之繼承，因被
    繼承人死亡而開始之當然繼承主義有別。相對人之父汪富昌
    雖具被繼承人汪濤之合法繼承人資格，然汪富昌並未向被繼
    承人所在地之法院表示繼承，自未取得繼承權利，亦即並未
    取得汪濤之遺產，縱汪富昌事後死亡，相對人亦不得繼承該
    遺產。而身分權為專屬繼承人之一身專屬權，汪富昌既於表
    示繼承前死亡，相對人即不得繼承該權利，代為表示繼承。
    原法院第二審裁定以聲明繼承之權利並非專屬於汪富昌本身
    ，得由其繼承人即相對人概括繼承，適用法規顯有錯誤，爰
    依法提出再抗告，請求廢棄原法院第二審裁定等語。
四、按大陸地區人民繼承臺灣地區人民之遺產，應於繼承開始3
    年內以書面向被繼承人住所地之法院為繼承之表示；逾期視
    為拋棄繼承。另按繼承，因被繼承人死亡而開始。繼承人自
    繼承開始時，除民法另有規定外，承受被繼承人財產上之一
    切權利義務，兩岸人民關係條例第66條第1 項、民法第1147
    條、第1148條本文分別定有明文。準此，繼承人於被繼承人
    死亡時，當然承受被繼承人財產上之一切權利義務，並無待
    於繼承人之承認。但繼承人為大陸地區人民而欲繼承臺灣地
    區人民之財產，則應於上揭法定期間內，以書面向被繼承人
    住所地之法院為繼承之表示，逾期未表示，始視為拋棄繼承
    。故大陸地區之繼承人，於被繼承人死亡時起亦當然取得繼
    承權，僅因兩岸相隔，通訊困難，為期法律關係早日確定，
    以保障兩岸人民之權益，乃課大陸地區繼承人於繼承開始起
    3 年內為繼承之表示，否則即視為拋棄繼承，並非大陸地區
    之繼承人於為繼承表示時始取得繼承之權利。本件相對人為
    被繼承人汪濤之兄汪富昌之子，汪濤死亡時在臺灣地區並無
    其他得為繼承之人，故汪富昌於汪濤死亡後，當然繼承其財
    產上之一切權利義務。又相對人主張其為汪富昌之子，為汪
    富昌之繼承人，業據提出親屬系統表、親屬關係公證書為證
    （見原法院94年度聲繼字第56號卷第5 頁至第7 頁），相對
    人既為汪富昌之繼承人，其於汪富昌死亡時，即再轉取得對
    於汪濤之繼承權，則汪富昌於92年3 月2 日死亡，相對人於
    94年7 月11日具狀向原法院為繼承汪濤遺產之表示（見原法
    院94年度聲繼字第56號卷第2 頁之收文章戳日期），未逾3
    年之法定期間，揆諸前開說明，自屬合法，應予准許。再抗
    告論旨，指摘原法院第二審裁定不當，求予廢棄，非有理由
    。原法院第二審裁定既無適用法規顯有錯誤，所涉及之法律
    見解亦未具有原則上之重要性，自不因原法院之許可再抗告
    人之再抗告，而得謂其再抗告為合法。
五、據上論結，本件再抗告為不合法，爰裁定如主文。
中    華    民    國    95    年    3     月    9     日
                    民事第四庭
                        審判長法  官  張劍男
                              法  官  彭昭芬
                              法  官  丁蓓蓓
正本係照原本作成。
中    華    民    國    96    年    3     月    12    日
                              書記官  張淑芬


司法院資訊處製作；財團法人民間司法改革基金會備份。
